【裁判字號】    98,台上,663
【裁判日期】    980212
【裁判案由】    違反商業會計法
【裁判全文】
最高法院刑事判決              九十八年度台上字第六六三號
上  訴  人  台灣高等法院高雄分院檢察署檢察官
被      告  乙○○
選任辯護人  林敏澤律師
            李亭萱律師
被      告  丙○○
            甲○○
            丁○○
            戊○○
上列上訴人因被告等違反商業會計法案件，不服台灣高等法院高
雄分院中華民國九十七年十月二十一日第二審更審判決（九十七
年度金上更(一)字第一號，起訴案號：台灣高雄地方法院檢察署九
十一年度偵字第二二八一三、二三六七七、二五二六一號），提
起上訴，本院判決如下：
    主  文
原判決撤銷，發回台灣高等法院高雄分院。
    理  由
本件原判決維持第一審諭知被告甲○○、丙○○、乙○○、丁○
○、戊○○等五人之無罪判決，駁回檢察官在第二審之上訴。固
非無見。
惟查：一、民國九十二年七月一日修正施行之刑事訴訟法採改良
式當事人進行主義，得以作為認定犯罪事實之依據者，固以有證
據能力之證據為限，惟於審判期日證人所為陳述與審判外之陳述
相異時，仍可提出該證人先前所為自我矛盾之陳述，用來減低其
在審判時證言之證明力，此種作為彈劾證據使用之傳聞證據，因
非用於認定犯罪事實之基礎，不受傳聞法則之拘束。因此，被告
以外之人於審判外之言詞或書面陳述，雖不得以之直接作為證明
犯罪事實存否之證據，但非不得以之作為彈劾證據，用來爭執或
減損被告、證人或鑑定人陳述之證明力。本件原審判決被告等五
人均無罪，然有關馬來西亞合億木業股份有限公司（下稱合億公
司）作價新台幣（下同）四億元出售予友聯儲運股份有限公司（
下稱友聯公司）之股份，究為二千二百五十萬股或二千萬股，友
聯公司於八十七年一月五日、同年一月十九日、同年一月二十三
日、同年三月二十九日匯款合計美金四百七十萬元予佳聯公司，
究係借款或貨款，製作此四筆匯款之會計憑證（傳票）其登載緣
由與經過等事項，證人蔡崇志、許明花、廖慧蘭等人在法務部調
查局（下稱調查局）或檢察官偵查時之陳述（見調查局證據卷第
一至七、三五至四五、五一至五四頁），與其等審判中陳述，前
後似不相一致。依上說明，其等調查或偵查時之陳述，雖皆為傳
聞證據，仍得作為彈劾證據，用來減低其在審判中所為證言之證
明力。原判決遽認其等審判外陳述皆無證據能力，自屬採證違法
。又被告甲○○對乙○○、丙○○、丁○○、戊○○之調查、偵
查陳述，被告乙○○對丙○○、丁○○之調查、偵查陳述，被告
丙○○對乙○○、丁○○之調查、偵查陳述，均明示同意有證據
能力（見原審更(一)卷一第一四二至一四七、第一四二至一四五、
第一四二至一四三頁），如符合刑事訴訟法第一百五十九條之五
規定，亦有證據能力。原審未遑注意，認上揭審判外陳述俱無證
據能力，亦非適法。二、刑事訴訟法第一百五十八條之三所謂證
人依法應具結而未具結者，其證言不得作為證據，係指檢察官或
法官以「證人身分」傳喚被告以外之人（如證人、告發人、告訴
人、被害人、共犯或共同被告）到庭作證，或到庭後轉換為「證
人身分」為調查時，始應依法命於供前或供後具結，其陳述方得
作為證據，故若非以「證人身分」訊問，即與「依法應具結」之
要件不合，未命具結，純屬檢察官或法官調查證據職權之適法行
使，當無違法可言。本件檢察官係以犯罪嫌疑人或被告身分訊問
乙○○、丁○○、戊○○、丙○○等四人，非以證人身分訊問，
原判決認其四人應於偵查中具結而未具結，所為陳述無證據能力
，所為立論基礎，自有可議。本院前次發回意旨已經指明，原判
決仍未審酌，原有瑕疵依然存在。三、檢察官以被告等五人被訴
連續犯刑法第三百三十六條第二項業務侵占罪與違反商業會計法
部分，有裁判上一罪關係提起公訴。本院於九十七年七月三日以
九十七年度台上字第三０三三號判決撤銷違反商業會計法部分，
業務侵占部分與撤銷部分有裁判上一罪關係，基於審判不可分關
係，併予發回。故業務侵占部分，應尚未確定。原判決就業務侵
占部分審判後認為無罪，卻於理由說明侵占部分已經判決確定，
不另論列（原判決第三十六頁最後二行），有判決理由矛盾之違
法。四、審理事實之法院，應綜合調查所得之一切直接與間接證
據，本於職權定其取捨，依自由心證而為事實之判斷，且此項自
由判斷之職權運用，應受客觀之經驗法則與論理法則之支配，否
則即屬違背法令，自足構成撤銷之原因。證人陳興華陳稱：伊為
佳聯公司股東，雖未插手佳聯公司業務，但知道甲○○接手佳聯
公司前，該公司之資金早已吃緊，根本無法營運，常要友聯公司
資金挹注，該四筆友聯公司向佳聯公司購買合板之款項（即八十
七年一月五日、同年一月十九日、同年一月二十三日、同年三月
二十九日友聯公司匯款給佳聯公司合計美金四百七十萬元），甚
有可能被甲○○供作佳聯公司之週轉金，但詳情要問甲○○或友
聯公司人員才清楚（見調查局證物卷第十一頁）。證人丁○○證
稱此四筆傳票後所附資料無LC、合約書等，友聯公司國貿部於八
十七年一月至三月間，確曾因甲○○主導經營之佳聯公司遭馬來
西亞銀行銀根緊縮，而急於向友聯公司調錢週轉，故國貿部在甲
○○之指示下，以向佳聯公司購買合板、單中板價款計四百七十
萬美元之名義作帳，分階次將該四百七十萬美元匯至馬來西亞佳
聯公司應急，佳聯公司事後根本未分期、分批交運合板、單中板
給友聯，其中三張傳票有甲○○親簽英文名字，可佐證該四筆貸
款係由甲○○決定支付（見調查局證物卷第三十二頁）。證人許
明花、廖慧蘭均證稱：在正常交易下之帳目處理作業程序，友聯
公司購買合板應登載為「存貨」（摘要欄內註明規格及數量）或
「預付貸款」，傳票後面應附「合約書」或「訂貨單」等交易憑
證，而不是暫付款，上述四張轉帳傳票以「暫付款」出帳（摘要
欄註明購買馬來西亞合板），祇附匯出匯款折換水單、外匯收支
或交易申報書等資料，顯然有違常理，加上傳票皆有甲○○親自
簽名，可證係甲○○授意要動支該款，但因無確切名目可記帳，
財務部才登載為「暫付款」動支，……會計師查帳發見該四筆匯
款，佳聯公司並未依照帳載「暫付款」（摘要：購買馬來西亞合
板）供貨給友聯公司，甲○○在無法說明實際用途下，同意依匯
率折合新台幣，切結於八十九年七月起陸續供應夾板成品給友聯
，惟至今承諾均未兌現（見調查局證物卷第四十五頁、五十三頁
背面）。證人陳素靜陳稱：佳聯公司自八十九年七月以後從未交
付任何夾板成品或資金給友聯公司（見調查局證物卷第五十頁）
。以上陳述倘若無訛，且卷附傳票上確登載「暫付款」，摘要欄
註記「購買馬來西亞合板」，部分尚有甲○○之英文簽名、丙○
○之簽章（見調查局證物卷第一二四至一二五頁），參以甲○○
為友聯公司董事長兼總經理，乙○○為副董事長，丙○○為副總
經理，三人主持或出席友聯公司八十七年一月二日臨時董監事會
議，決議「借款」給佳聯公司週轉，有該會議議事錄在卷可稽（
見一審卷二第一０六頁），而丁○○係該公司國貿部協理，戊○
○係國貿部組長，負責匯款工作，彼等皆為友聯公司之高級決策
人員，原判決亦肯認該四筆匯款係借款而非支付之貨款（原判決
第十八至二十二頁），能否謂被告等五人不知該四筆匯款係「借
款」，卻於會計憑證上不實登載為購買馬來西亞合板貨款之暫付
款？實際負責製作傳票之許明花、廖慧蘭，僅係友聯公司財務部
之基層員工，其等未參與公司決策，在無「合約書」或「訂貨單
」等交易憑證下，若非奉上級主管指示，何能「自行判斷」而為
不實登載？該傳票上之不實登載，是否被告等指示下屬員工而為
？此與被告等五人犯罪之成立與否攸關，原判決遽認可能係會計
人員自行判斷而為登載，難認係被告等利用、指使會計人員為登
載，所為論斷，與卷內之證據資料不相符合，亦難謂合乎證據法
則。本件實情若何，自有再加詳查、審認之必要，原判決為無罪
之諭知，難謂適法。以上，或係上訴意旨所指摘，或為本院得依
職權調查之事項，應認原判決有撤銷發回更審之原因。被告等五
人涉犯業務侵占罪部分，雖屬不得上訴第三審之案件，但依起訴
書所載之犯罪事實，係認被告等共同以向馬來西亞佳聯公司進貨
之名義，利用不知情之會計人員在會計憑證為不實之記載，侵占
友聯公司資產等情，已認被告等違反商業會計法與業務侵占罪嫌
部分，有刑法修正前牽連犯規定之裁判上一罪關係，此部分所犯
業務侵占罪嫌部分，又與其他所犯業務侵占罪嫌部分有刑法修正
前連續犯規定之裁判上一罪關係，基於審判不可分關係，自應併
予發回。末查起訴書犯罪事實欄一之（四）所載，甲○○除任友
聯公司董事長兼總經理外，尚為台灣夾板實業股份有限公司（下
稱台灣夾板公司）及上懋貿易有限公司（下稱上懋公司）實際負
責人。台灣夾板公司及上懋公司因經營不善，已積欠友聯公司貨
款，無力償還，經友聯公司國貿部協理丁○○、組長戊○○履次
催討未果，甲○○明知其情，非但未積極催討債務，竟意圖為自
己不法之利益，要求友聯公司國貿部繼續供貨給此二公司，自八
十八年十一月十七日起至八十九年六月十三日止，致上懋公司共
積欠友聯公司八千五百四十三萬三千零六十六元貨款，台灣夾板
公司亦積欠友聯公司四千九百九十六萬三千二百九十五元之貨款
，迄今未能清償，致生損害於友聯公司達一億三千五百餘萬元，
涉犯刑法第三百四十二條之背信罪部分，業經第一審及原審判決
甲○○無罪，並經本院於九十七年七月三日以九十七年度台上字
第三０三三號判決駁回確定。原判決於理由欄先說明「背信」部
分已經判決確定（原判決第三十六頁最後二行），復將此部分重
為無罪之裁判（原判決第二十六至三十二頁），顯非適法，案經
發回，應併予注意。
據上論結，應依刑事訴訟法第三百九十七條、第四百零一條，判
決如主文。
中    華    民    國  九十八  年    二    月   十二   日
                      最高法院刑事第十二庭
                          審判長法官  石  木  欽
                                法官  洪  佳  濱
                                法官  呂  丹  玉
                                法官  段  景  榕
                                法官  王  居  財
      本件正本證明與原本無異
                                      書  記  官
中    華    民    國  九十八  年    二    月   二十   日
                                                      V


司法院資訊處製作；財團法人民間司法改革基金會備份。
